臺灣高等法院民事判決　　　　　　　　　 96年度上字第170號
上　訴　人　戌○○
訴訟代理人　地○○○
上　訴　人　玄○○
　　　　　　酉○○
　　　　　　申○○
　　　　　　亥○○
　　　　　　天○○
　　　　　　宇○○
　　　　　　未○○○
　　　　　　宙○○
　　　　　　巳○○
上　訴　人　國丹機械鑄造廠有限公司
法定代理人　卯○○
上 訴　 人　辰○○
共 同 訴 訟
代　 理　人 林秋萍律師
共 同 訴 訟
複 代 理 人 王福民律師
視同上訴人　北信興業有限公司
　　　　　　　　　　　樓
法定代理人　午○○
　　　　　　　　　　　樓
被上訴人　　丙○○
　　　　　　乙○○
　　　　　　　　　　　之2
　　　　　　甲○○
　　　　　　子○○
　　　　　　寅○○
　　　　　　癸○○
　　　　　　丑○○
　　　　　　辛○○
　　　　　　戊○○
　　　　　　壬○○
　　　　　　庚○○
　　　　　　丁○○
　　　　　　　　　　　弄22號
　　　　　　己○○
共同訴訟
代 理 人　　洪貴律師
上列當事人間請求分割共有物等事件，上訴人對於中華民國95年
11月2日臺灣板橋地方法院90年度重訴字第807號第一審判決提起
上訴，本院於96年8月15日言詞辯論終結，判決如下：
    主  文
上訴駁回。
第二審訴訟費用由上訴人負擔。
原判決主文第六項前段，應更正為：上訴人玄○○、酉○○、申
○○、亥○○、天○○、宇○○、未○○○、宙○○應給付被上
訴人甲○○、乙○○、丙○○各新台幣壹萬捌仟柒佰元，應給付
被上訴人子○○新台幣貳萬參仟零壹拾伍元，應給付被上訴人寅
○○、癸○○各新台幣貳仟捌佰柒拾柒元，應給付被上訴人丑○
○新台幣伍仟柒佰伍拾肆元，應給付被上訴人辛○○、戊○○、
壬○○、庚○○、丁○○、己○○各新台幣參仟伍佰玖拾陸元。
    事實及理由
一、被上訴人主張：
  (一)緣坐落台北縣五股鄉○○段褒子寮小段第50-1地號土地，面
    積1,406 平方公尺（下稱系爭第50-1地號土地），及同地段
    第50-3地號土地，面積2,479 平方公尺（下稱系爭第50-3地
    號土地）兩筆土地（下稱系爭兩筆土地）本為被上訴人丙○
    ○、乙○○、甲○○、子○○、林成（已歿，其繼承人為被
    上訴人寅○○、癸○○，已於86年4月7日辦妥繼承登記）、
    丑○○、辛○○、戊○○、壬○○、庚○○、丁○○、己○
    ○、林和順（已歿）、林文（已歿）及鄭金土（訴訟中死亡
    ，已由原審共同被告鄭勝一、鄭勝正辦理繼承分割登記，並
    於本件聲明承受訴訟）、戌○○、鄭金發（已歿，繼承人為
    玄○○、酉○○、申○○、亥○○、天○○、宇○○、未○
    ○○、宙○○，尚未辦理繼承登記）、原審共同被告鄭清元
    所共有，共有人對系爭兩筆土地之應有部分俱屬一致（例如
    林和順對系爭第50-1地號土地應有部分為192分之12，則對
    系爭第50-3地號土地之應有部分亦為192分之12）。惟林和
    順於37年11月12日死亡，其有繼承人即原審共同被告林鄭米
    、林水連、林朝慶、李林月、陳鄭秀霞、陳圓等6人；於本
    件原審訴訟中，林鄭米死亡，由其繼承人即原審共同被告林
    水連、林朝慶、李林月3人繼承。另共有人林文於47年11月6
    日死亡，其有繼承人即原審共同被告林陳碧玉、林嘉一、林
    火慶、林福慶、陳林雪、張林滿等6人。共有人鄭金發88年5
    月20日死亡，其有繼承人即上訴人玄○○、酉○○、申○○
    、亥○○、天○○、宇○○、未○○○、宙○○等8人，林
    和順、林文、林鄭米（又名林鄭宋），鄭金發之繼承人，均
    迄未就其繼承之系爭兩筆土地辦理繼承登記。而系爭兩筆土
    地之土地使用分區均為工業區，依法並無不得分割之限制，
    被上訴人為各共有人管理使用之便，曾於85年8月14日申請
    調解分割系爭兩筆共有土地，惟調解未成立。被上訴人爰訴
    請尚未辦理繼承登記之上訴人及上開原審共同被告辦理繼承
    登記，及基於民法第824條第2項規定，請求將系爭兩筆土地
    按如原判決附圖甲所示分割方案予以分割等語。
  (二)鄭金土、鄭清元、戌○○、鄭金發，早期未經他共有人同意
    ，在系爭兩筆土地上違法建築，並將其大部分出租予原審共
    同被告李怡即正大鐵工廠（嗣於本院撤回起訴）、原審共
    同被告北信興業有限公司（下稱北信公司）等，小部分為己
    用（詳如後述），致侵害被上訴人所有權，自得依侵權行為
    法律關係規定，請求損害賠償。又共有人如逾越其應有部分
    之範圍使用收益時，即係超越其權利範圍而為使用收益，其
    所受超過利益，要難謂係非不當得利。就上開鄭金土等人無
    權占用系爭土地部分，被上訴人基於民法第767、821條規定
    ，請求拆屋還地，將該土地返還予被上訴人及全體共有人。
    鄭金土等人無權占有系爭土地，其等受有相當於租金之不當
    得利，致被上訴人受有損害，爰依侵權行為、不當得利法律
    關係，請求連帶給付被上訴人起訴前5年及至拆除其上地上
    物之日止之相當於租金之不當得利。其中鄭金發雖於88年5
    月20日死亡，鄭金土於94年4月1日死亡，惟上訴人玄○○、
    未○○○、酉○○、申○○、亥○○、天○○、宇○○、宙
    ○○等人既為鄭金發之繼承人，原審共同被告鄭勝一、鄭勝
    正為鄭金土之繼承人，渠等分別繼承鄭金發、鄭金土之權利
    義務，被上訴人自得請求上開鄭金發、鄭金土之繼承人依法
    給付。茲就鄭金土等人佔用之範圍及面積分述如下：
    1.原判決附圖（下均稱附圖）乙編號1R及1S所示、面積共50
      平方公尺之地上物，為上訴人巳○○所搭蓋，現由上訴人
      巳○○、玄○○占有使用，已逾其應有部分土地之面積，
      則巳○○及鄭金發之繼承人玄○○、酉○○、申○○、宙
      ○○、亥○○、天○○、宇○○、鄭淑琴等應將附圖1R及
      1S地上建物拆除交付土地，並給付被上訴人等各如訴之聲
      明第九項之金額（詳如原判決附件一之計算式，下均稱附
      件一之記算式）。
    2.附圖乙編號1M、1N、1P、1Q所示、面積合計339平方公尺
      之建物（即古厝），係鄭金發、鄭清元所有，並由上訴人
      巳○○、玄○○、原審共同被告鄭環、陳勝治佔用，該等
      人應自上開建物遷出，玄○○並應與鄭清元、酉○○、申
      ○○、亥○○、天○○、宇○○、未○○○、宙○○拆除
      建物，並應給付被上訴人等各如訴之聲明第十項所示金額
      （詳如附件一之計算式）。
    3.坐落附圖丙編號50-3A、50-1B、50-1C所示土地部分，占
      用人原為上訴人戌○○、辰○○及國丹機械鑄造廠有限公
      司（下稱國丹公司），經原占有人拆除搬遷後，即新蓋鐵
      皮停車庫部份，餘留原由鄭金土所建造之1、2樓水泥建物
      ，即現存門牌號碼台北縣五股鄉○○路○段150巷22號即如
      附圖丙編號50-3A、50-1B所示土地上之建物，該建物現由
      原審共同被告鄭勝正、上訴人玄○○、酉○○、申○○所
      佔用，應予遷出；另原審共同被告鄭環、鄭勝一、鄭勝正
      、鄭仲娥、上訴人玄○○應將上開房屋及附圖丙編號50-1
      A所示鐵棚架拆除，及鄭環、鄭勝正、鄭勝一、鄭仲娥應
      給付被上訴人等各如訴之聲明第十一項所示金額（詳如附
      件一之計算式）。
  (三)上訴人戌○○於60幾年間將系爭土地中之如附圖乙1h、1i、
    1j、3g、3k所示、面積共534平方公尺部分，擅自出租予上
    訴人辰○○、國丹公司於其上搭蓋建物占有使用，該等人無
    權占有上開土地，惟於訴訟中之93年1月間已拆除其上建物
    並遷離，故被上訴人請求上訴人戌○○、辰○○、國丹公司
    應連帶給付各被上訴人起訴前5年及92年1月1日至92年12月
    31日止之如聲明第六項所示金額之相當於租金之不當得利（
    詳如附件一之計算式）。
  (四)鄭金發（已歿）將系爭土地中之如附圖乙1d、1e、1f、3e、
    3h所示、面積計354平方公尺部分擅自出租予李怡（即正
    大鐵工廠）、鄭計林搭蓋建物佔有使用，該等人無權佔用上
    開土地，惟於訴訟中之94年5月拆除其上建物並遷離，是李
    怡（即正大鐵工廠）、鄭計林及鄭金發之繼承人即上訴人
    玄○○、酉○○、申○○、亥○○、天○○、宇○○、未○
    ○○、宙○○等人，應連帶給付各被上訴人起訴前5年及92
    年1月1日起至94年5月31日止之如聲明第七項所示金額之相
    當於租金之不當得利（詳如附件一之計算式）。
  (五)鄭金發（已歿）將系爭50-1地號土地中之如附圖乙1b、1c、
    3b、3c所示、面積計392平方公尺部分擅自無償提供予其女
    婿即北信公司之負責人午○○搭蓋建物占有上開土地，該等
    人無權占有，迄原審訴訟中之94年5月拆除上開建物並遷離
    ，是北信公司、及鄭金發之繼承人即上訴人玄○○、酉○○
    、申○○、亥○○、天○○、宇○○、未○○○、宙○○等
    人，應給付各被上訴人起訴前5年及92年1月1日起至94年5月
    31日止之如聲明第八項所示金額之相當於租金之不當得利（
    詳如附件一之計算式）。
  (六)鄭金發生前係佔用系爭50-1地號土地如附圖乙1R、1S所示、
    面積合計50平方公尺土地上之建物所有權人，無權占有該建
    物所坐落之上開範圍土地，上訴人玄○○、酉○○、申○○
    、亥○○、天○○、宇○○、未○○○、宙○○為鄭金發之
    繼承人，該建物現仍由上訴人巳○○、玄○○無權占有使用
    中，是該等人無權占有上開土地，爰依民法第767條規定，
    請求上訴人巳○○、玄○○應自上開建物遷出，並應與上訴
    人酉○○、申○○、宙○○、亥○○、天○○、宇○○、未
    ○○○拆除建物，暨給付被上訴人起訴前5年及自92年1月1
    日起至拆除上開建物之日止，按月於每月1日給付各被上訴
    人相當於租金之不當得利如聲明第九項所示（詳如附件一之
    計算式）。並聲明請求：
    上訴人玄○○、酉○○、申○○、亥○○、天○○、宇○
      ○、未○○○、宙○○，應就其所有系爭第50-1地號土地
      ，面積1406平方公尺，登記鄭金發名義，應有部分192分
      之3，同小段系爭第50-3地號土地，面積2479平方公尺，
      登記鄭金發名義，應有部分192分之3，辦理繼承登記。
    原審共同被告林朝慶、林水連、李林月、陳鄭秀霞、陳圓
      應就其所有系爭第50-1地號土地，面積1406平方公尺，登
      記林和順名義，應有部分192分之12；同小段系爭50-3地
      號土地，2479平方公尺，登記林和順名義，應有部分192
      分之12，辦理繼承登記。
    原審共同被告林陳碧玉、林嘉一、林火慶、林福慶、陳林
      雪、張林滿應就其所有系爭第50-1地號土地，1406平方公
      尺，登記林文名義，應有部分192分之12；同小段系爭50-
      3地號土地，面積2479平方公尺，登記林文名義，應有部
      分192分之12，辦理繼承登記。
    兩造共有系爭第50-1地號土地，面積1406平方公尺，暨系
      爭第50-3地號土地，面積2479平方公尺土地，分割如附圖
      甲分割圖所示：(1)50-3E ：面積207.8224平方公尺，50-3
      F：面積691.2088平方公尺，50-1E：面積474.8318平方公
      尺，50-1F：面積4.1370平方公尺，分歸被上訴人丙○○
      、乙○○、甲○○各按其應有部分3分之1保持共有；(2)50
      -3G：面積553.25平方公尺，50-1G：面積294.75平方公尺
      ，分歸被上訴人子○○、丑○○、寅○○、癸○○各按其
      應有部分依序為12分之8、12分之2、12分之1、12分之1比
      例保持共有；(3)50-3D：面積345.7813平方公尺，50-1D：
      面積184.2187平方公尺，分歸被上訴人辛○○、戊○○、
      壬○○、庚○○、丁○○、己○○各按其應有部分6分之1
      保持共有；(4)50-1A-1：面積18.4219平方公尺，50-3A-1
      ：面積34.5781平方公尺，歸上訴人戌○○所有；50-1A-2
      ：面積18.4219平方公尺，50-3A-2：面積34.5781平方公
      尺，歸原審共同被告鄭清元所有；50-1A-4甲：面積9.2
      109平方公尺，50-3A-4甲：面積17.2891平方公尺，歸原
      審共同被告鄭勝一所有；50-1A-4乙：面積9.2109平方公
      尺，50-3A-4乙：面積17.2891平方公尺，歸原審共同被告
      鄭勝正所有；50-1A-3：面積18.4219平方公尺，50-3A-3
      ，面積：34.5781平方公尺，由上訴人玄○○、酉○○、
      申○○、亥○○、天○○、宇○○、未○○○、宙○○各
      按其應繼分比例保持共有；(5)50-3C：面積138.3125平方
      公尺，50-1C：面積73.6875平方公尺，分歸原審共同被告
      林陳碧玉、林嘉一、林火慶、林福慶、陳林雪、張林滿各
      按其應繼分比例保持共有；(6)50-3B：面積138.3125平方
      公尺，50-1B：面積73.6875平方公尺，分歸原審共同被告
      林朝慶、林水連、李林月、陳鄭秀霞、陳圓各按其應繼分
      比例保持共有。
    附圖甲分割圖所示50-3：面積266平方公尺，50-1：面積2
      27平方公尺，由兩造各按其應有部分（應繼分）比例保持
      共有，依序為被上訴人丙○○、乙○○、甲○○各192分
      之26，被上訴人子○○192分之32，被上訴人寅○○、癸
      ○○各192分之4，被上訴人丑○○192分之8，被上訴人辛
      ○○、戊○○、壬○○、庚○○、丁○○、己○○各192
      分之5，原審共同被告鄭勝一、鄭勝正共192分之3，鄭清
      元、戌○○各192分之3，上訴人玄○○、酉○○、申○○
      、亥○○、天○○、宇○○、未○○○、宙○○（應繼分
      ）共192分之3，原審共同被告林朝慶、林水連、李林月、
      陳鄭秀霞、陳圓（應繼分）共192分之12，林陳碧玉、林
      嘉一、林火慶、林福慶、陳林雪、張林滿（應繼分）共19
      2分之12。
    上訴人戌○○、辰○○、國丹公司應給付被上訴人甲○○
      新台幣（下同）290,021元、丙○○290,021元、乙○○29
      0,021元; 子○○356,949元、寅○○44,619元、癸○○44
      ,619 元、丑○○89,237元; 辛○○55,773元、戊○○55,
      773元、庚○○55,773元、壬○○55,773元、丁○○55,77
      3元、己○○55,773元。
    鄭計林及李怡（即正大鐵工廠）、玄○○、酉○○、申
      ○○、亥○○、天○○、宇○○、未○○○、宙○○應給
      付被上訴人甲○○40,907元、丙○○40,907元、乙○○40
      ,907 元；子○○50,347元、寅○○6,293元、癸○○6,29
      3元、丑○○12,587元；辛○○7,867元正、戊○○7,867
      元、庚○○7,867元、壬○○7,867元、丁○○7,867元、
      己○○7,867元；上訴人玄○○、酉○○、申○○、亥○
      ○、天○○、宇○○、未○○○、宙○○、國丹公司應給
      付被上訴人甲○○162,263元、丙○○162,263元、乙○○
      162,263元；子○○199,709元、寅○○24,964元、癸○○
      24,964元、丑○○49,927元；辛○○31,205元、戊○○31
      ,205 元、庚○○31,205元、壬○○31,205元、丁○○31,
      205元、己○○31,205元。
    北信公司、上訴人玄○○、酉○○、申○○、亥○○、天
      ○○、宇○○、未○○○、宙○○應給付被上訴人甲○○
      264,242元、丙○○264,242元、乙○○264,242元；子○
      ○325,221元、寅○○40,653元、癸○○40,653元、丑○
      ○81,305元；辛○○50,816元、戊○○50,816元、庚○○
      50,816元、壬○○50,816元、丁○○50,816元、己○○50
      ,816元。
    上訴人巳○○、玄○○、酉○○、申○○、亥○○、天○
      ○、宇○○、未○○○、宙○○應自附圖乙台北縣五股鄉
      ○○段褒子寮小段50-1地號1R：面積14平方公尺，1S：面
      積36平方公尺，面積共50平方公尺土地上建物遷出，並應
      與酉○○、申○○、宙○○、亥○○、天○○、宇○○、
      未○○○拆除建物，並給付被上訴人甲○○22,537元、丙
      ○○22,537元、乙○○22,537元；子○○27,737元、寅○
      ○3,467元、癸○○3,467元、丑○○6,934元；辛○○4,3
      34元正、戊○○4,334元、庚○○4,334元、壬○○4,334
      元、丁○○4,334元、己○○4,334元，暨自92年1月1日起
      按月於每月1日給付被上訴人甲○○385元、丙○○385元
      、乙○○385元；子○○474元、寅○○59元、癸○○59元
      、丑○○119元；辛○○74元、戊○○74元、庚○○74元
      、壬○○74元、丁○○74元、己○○74元至上開建物拆除
      之日止。
    上訴人玄○○、巳○○、原審共同被告鄭環、陳勝治應自
      附圖乙台北縣五股鄉○○段褒子寮小段50-1地號1M：面積
      28平方公尺、1N：面積172平方公尺、1P：面積133平方公
      尺、1Q：面積6平方公尺土地上建物遷出，玄○○並應與
      鄭清元、酉○○、申○○、亥○○、天○○、宇○○、未
      ○○○、宙○○拆除建物，並應給付甲○○98,249元、丙
      ○○98,249元、乙○○98,249元；子○○120,921元、寅
      ○○15,115元、癸○○15,115元、丑○○30,230元; 辛○
      ○18,894元、戊○○18,894元、庚○○18,894元、壬○○
      18,894元、丁○○18,894元、己○○18,894元暨自92年1
      月1日起按月於每月1日給付被上訴人甲○○1,680元、丙
      ○○1,680元、乙○○1,680元；子○○2,064元、寅○○
      258元、癸○○258元、丑○○516元；辛○○323元、戊○
      ○323元、庚○○323元、壬○○323元、丁○○323元、己
      ○○323元至上開建物拆除之日止。
    原審共同被告鄭勝正、上訴人玄○○、酉○○、申○○應
      自門牌號碼台北縣五股鄉○○路○段150巷22號即附圖丙50
      -3A、50-1B地號土地上之建物遷出，原審共同被告鄭環、
      鄭勝一、鄭勝正、鄭仲娥、上訴人玄○○應將上開房屋及
      50-1A鐵棚架拆除，鄭環、鄭勝正、鄭勝一、鄭仲娥應給
      付被上訴人甲○○10,519元、丙○○10,519元、乙○○10
      ,519 元；子○○12,946元正、寅○○1,618元、癸○○1,
      618元、丑○○3,236元；辛○○2,023元、戊○○2,023元
      、庚○○2,023元、壬○○2,023元、丁○○2,023元、己
      ○○2,023元，並與玄○○、酉○○、申○○自94年5月起
      按月於每月1日給付被上訴人甲○○1,001元、丙○○1,00
      1元、乙○○1,001元；子○○1,231元、寅○○154元、癸
      ○○154元、丑○○308元；辛○○192元、戊○○192元、
      庚○○192元、壬○○192元、丁○○192元、己○○192元
      ，至騰空之日止。
三、原審判准前揭繼承登記之請求、變價分割分配價金，並為如
    原判決主文第五項至第十三項命上訴人及原審共同被告遷出
    、拆除房屋、返還土地及相當於租金之不當得利金額而駁回
    被上訴人其餘之請求之判決。被上訴人、及原審共同被告鄭
    勝一、鄭勝正、鄭仲娥、鄭清元、林水連、林朝慶、李林月
    、陳鄭秀霞、陳圓、林陳碧玉、林嘉一、林火慶、林福慶、
    陳林雪、張林滿、鄭環、李怡即正大鐵工廠、鄭計林、北
    信公司、昆澤企業有限公司（下稱昆澤公司）、陳勝治未就
    其等敗訴部分上訴該些部分已確定，不再贅論。上訴人等則
    就其等敗訴部分上訴，本院僅就此部分審理即可。
四、上訴人戌○○、玄○○、酉○○、申○○、亥○○、天○○
    、宇○○、未○○○、宙○○、（下稱上訴人戌○○等人）
    巳○○則以：上訴人等之祖先鄭扞於日據時期明治年間以系
    爭同地段49地號土地與被上訴人之祖先林茂己交換其所共有
    之系爭第50-1地號約500坪，嗣雙方即於所交換取得之土地
    上，各自建屋等使用，而有互易之行為，依斯時法律規定，
    已生物權變動之效力，系爭50之1地號土地應為伊等繼承取
    得，為真正所有權人，被上訴人不得依侵權行為、不當得利
    為本件之請求；又鄭扞之換地及嗣後在土地上興建房屋，共
    有人林桂旺、林乞金均知悉且未曾表示異議，縱認伊等未依
    互易取得系爭50之1地號土地所有權，亦得認定伊等就共有
    土地已有分管使用且係經共有人協議分管之結果，伊等非無
    權佔用，本件被上訴人係因繼承或陸續買受取得系爭土地，
    系爭土地上分管契約自對被上訴人全體均有效力，故伊等使
    用系爭土地自無侵權行為及受有不當得利可言；再，系爭50
    之1地號土地上除有鄭扞興建之古厝外，尚有由戌○○、鄭
    金發分別出租或無償提供系爭土地之一部予上訴人徐萬璋、
    鄭計林、午○○分別搭蓋台北縣五股鄉○○路○段150巷24號
    、19號、20號房屋使用，即徐萬璋設國丹公司，鄭計林經營
    正大鐵工廠，午○○經營北信、北地公司並出租房屋之一部
    予昆澤公司使用，上開房屋確非伊等所有，亦非伊等使用，
    伊等無權拆除，被上訴人請求伊等拆除，已乏有據；又縱認
    本件無法證明換地及分管之事實，惟依前述在系爭土地上有
    伊等所有古厝、向伊等借路、及被上訴人於前案訴訟中未向
    伊等請求賠償或不當得利，顯見伊等占有使用系爭土地並無
    不法之故意或過失，自與侵權行為之成立要件有間；縱認伊
    等成立侵權行為，惟依民法第197條第1項規定，被上訴人之
    侵權行為損害賠償請求權，亦已罹於時效而消滅；又縱認伊
    等非有權占有，惟伊等係信賴其占有權依法推定為有權使用
    ，復始終不知無法律上之原因，其所受使用利益又不復存在
    ，依民法第182條第1項規定，伊等免負返還或償還價額之責
    任；退步言之，縱認伊等應返還不當得利，惟古厝既經地主
    同意興建，則就古厝占用系爭土地部分，伊等應無不當得利
    可言；況系爭50-3號土地屬旱地，位處鄉村地區，系爭兩筆
    土地上除古厝外，其餘建物均屬鐵皮屋作工廠使用，則原審
    就系爭兩筆土地以申報地價年息6%計算，亦顯過高；至上訴
    人戌○○每年僅實際收取5萬元，不到申報地價年息之2％，
    故原審以年息6％計算，實屬過高等語，資為抗辯。並上訴
    聲明：(一)原判決主文除第1至4及13項外之不利於上訴人部分
    均廢棄，(二)上廢棄部分，被上訴人在第一審之訴駁回。
五、上訴人國丹公司、徐萬璋則以：上訴人辰○○業於93年1月3
    日將國丹公司遷離系爭房地，已無占用事實；又上訴人辰○
    ○係本於與共有人戌○○等所定之租約使用系爭房地，並非
    無法律上原因，且上訴人係善意承租人，亦無返還不當得利
    之義務，被上訴人所受不能使用系爭共有土地之損害，係因
    上訴人戌○○等之占用所致，而與上訴人辰○○之租用系爭
    土地無直接因果關係，故不發生不當得利問題；再上訴人辰
    ○○不知戌○○無受領租金之權利，係屬善意，遂將房屋租
    金全交予戌○○收受，是縱認辰○○使用系爭房地仍應成立
    不當得利法律關係，惟依民法第182條第1項規定，因辰○○
    均已將租金交予戌○○，致其所受相當租金之使用利益已不
    存在，亦無庸返還，被上訴人依法應向戌○○請求返還；另
    被上訴人請求本件不當得利，逾五年部分業因罹於時效而消
    滅等語，資為抗辯。並上訴聲明：(一)原判決不利於上訴人部
    分廢棄，(二)上廢棄部分，被上訴人在第一審之訴駁回。
六、本件被上訴人主張系爭50-1地號面積1,406平方公尺、及系
    爭50-3地號面積2,479平方公尺兩筆土地為兩造所共有，又
    原共有人林和順及林文2人分別於民國37年11月12日、47年
    11月6日先後死亡，林和順之繼承人即原審共同被告林鄭宋
    （原名林鄭米，49年住址變更登記時，戶口名簿上誤載為林
    鄭宋）、林水連、林朝慶、李林月、陳鄭秀霞、陳圓6人，
    林文之繼承人即原審共同被告林陳碧玉、林嘉一、林火慶、
    林福慶、陳林雪、張林滿6人；嗣林鄭米於原審訴訟中之94
    年2月5日死亡，其繼承人亦為林水連、林朝慶、李林月。原
    共有人鄭金發於88年5月20日死亡，繼承人為上訴人玄○○
    、酉○○、申○○、亥○○、天○○、宇○○、未○○○、
    宙○○8人（下稱上訴人玄○○等8人），就登記名義人林和
    順、林文、鄭金發所遺各該土地應有部分迄未辦理繼承登記
    等情，業據被上訴人提出系爭兩筆土地之土地登記謄本各2
    份、地籍圖謄本影本1件、戶籍謄本、繼承系統表等為證，
    且為共有人即上訴人戌○○等8人所不爭執，被上訴人此部
    分主張，堪予採信。
七、按所有人對於無權占有或侵奪其所有物者，得請求返還之；
    對於妨害其所有權者，得請求除去之，民法第767條前段及
    中段定有明文。而以無權占有為原因，請求返還所有物之訴
    ，被告對原告就其物有所有權之事實無爭執，而僅以非無權
    占有為抗辯者，原告於被告無權占有之事實，無舉證責任，
    被告應就其取得占有，係有正當權源之事實證明之，如不能
    證明，則應認原告之請求為有理由（最高法院72年台上字第
    2516號判決、85年度台上字第1120號判決意旨參照）。次按
    各共有人按其應有部分，對於共有物之全部雖有使用收益之
    權，惟共有人對共有物之特定部分使用收益，仍須徵得他共
    有人全體之同意，非謂共有人得對共有物之全部或任何一部
    有自由使用收益之權利。如共有人不顧他共有人之利益，而
    就共有物之全部或一部任意使用收益，即屬侵害他共有人之
    權利，他共有人得本於所有權，依民法第821條、第767條規
    定，請求除去其妨害及請求向全體共有人返還佔用部分（最
    高法院62年台上字第1803號判例、87年台上字第235號判決
    意旨、81年度台上字第1818號判決意旨參照）。本件上訴人
    戌○○等雖抗辯：系爭兩筆土地於日據時代原為被上訴人子
    ○○、寅○○、癸○○、丑○○4人之祖先林茂己與其兄林
    桂旺、林乞金所共有，上訴人玄○○、酉○○、申○○、亥
    ○○、天○○、宇○○、未○○○、宙○○8人係鄭金發之
    繼承人，鄭金發與鄭金土（93年2月24日歿）、上訴人鄭清
    元、戌○○等4人之祖父鄭扞，於明治38年底，原向林茂己
    購買同地段49 地號土地，惟未久因林茂己之子林猛為求養
    鴨方便，而鄭扞為興建住宅有道路出入之利便，雙方同意以
    系爭第50-1地號土地約500坪與同地段49地號土地同面積之
    土地交換，自此鄭扞於明治40年間，即在系爭第50-1地號土
    地上興建房屋，林猛則在第49地號土地上養鴨、種菜、蓋屋
    。嗣於60年間，政府為興建中山高速公路因而徵收49地號土
    地，鄭金土等人亦以上開土地已與系爭第50-1地號土地交換
    而拒絕受領補償費，此經前案向台北縣政府函查當時徵收補
    償之發放資料，上開49 地號土地大部分之徵收補償款係以
    上訴人名義提存，乃因該49 地號土地尚登記上訴人宗族名
    義而未變更登記被上訴人名義所致；又被上訴人等之系爭第
    50-1地號土地田賦自60年起均由上訴人戌○○等人繳納，系
    爭第50-1地號土地土地自60年起均由上訴人使用，被上訴人
    欲使用系爭第50-1地號土地道路尚且向上訴人借用，亦明雙
    方祖先確有互易，鄭扞與林猛2人依最高法院41年臺上字第
    386 號判例意旨及日本民法物權篇規定，於土地互易契約之
    意思表示合致時，即生土地所有變動之效力。而被上訴人子
    ○○、寅○○、癸○○、丑○○所繼承林猛名下登記之系爭
    第50-1地號土地，既已因上開互易契約而移轉予鄭扞，則該
    等被上訴人所繼承之林猛名下登記之系爭第50-1地號土地所
    有權，自僅為一登記名義之不當得利，並未具有真正之所有
    權效力，渠等自不得對抗上訴人戌○○等人所繼承系爭第50
    -1地號土地之真正土地所有權之效力。則渠等提起本件分割
    共有物及侵權行為、不當得利之訴，自非適法云云。惟為被
    上訴人所否認。查台灣人民，於日本時代依當時適用之法律
    而言，不動產物權依法律行為而有變動者，固於當事人間意
    思表示合致時，即生變動效力，並不以登記為必要，且戰後
    雖未依我國法律辦理登記，仍得為取得所有權之主張，然此
    應僅限於為該法律行為之當事人間而言，且依土地法第43條
    規定「依本法所為之登記，有絕對效力」，是該當事人間以
    外之土地共有人，顯不受當事人間於日本時代所為以意思表
    示之法律行為所生變動效力之拘束。被上訴人既已否認本件
    有前揭互易土地之事實，而上訴人戌○○等迄未能提出書面
    證據以為證明，自難採信。況縱認有其事，亦因未為登記，
    於戰後，僅得依互易契約請求為所有權移轉登記（最高法院
    52年台上字第1041號判例參照），且此項請求權有消滅時效
    規定之適用，其起算日應以申請總登記，記入登記簿之日為
    準（最高法院52年台上字第1925號判例參照）。查，系爭50
    -1地號土地係於35年6月20日總登記，上訴人縱有移轉登記
    請求權，亦早於民國50年間即已罹於時效而消滅。又，依土
    地法所為登記有絕對效力，土地法第43條定有明文，本件被
    上訴人確為系爭土地之共有人，有土地登記謄本可稽，是上
    訴人辯稱被上訴人子○○等四人並非土地共有人云云，即無
    可採。況前訴訟（原審86年度重訴字第222號分割共有物事
    件）經原審依上訴人之聲請，傳訊證人林見興、陳培根、李
    萬福等，均證稱不清楚上訴人所稱互易土地之事，業經本院
    調閱上開事件卷宗查明屬實（見87年6月18日言詞辯論筆錄
    ），上訴人前揭抗辯，自非可採。更且，鄭金土 (死亡)等
    人之祖父鄭扞在日治時代向被上訴人子○○祖父林茂己購買
    同地段49地號土地，除立杜賣盡根契之外，並於同年辦理移
    轉登記，有日本時代之土地登記謄本為憑（見原審卷第119
    至122頁）。若如上訴人所辯前開有互易土地之情事為真，
    鄭扞嗣後以49地號土地與林茂己交換50-1地號土地部分，為
    何當時不援引前例，雙方就此重要事項簽立書面契據並辦理
    登記，以保障自己之權利？益證確無互易土地之事實。證人
    林見興雖供稱林茂己之子林猛（即被上訴人子○○之父）曾
    在49地號土地上種菜、養豬，並有一間破舊屋舍在其上，惟
    此亦僅能證明林猛曾使用該部分土地，尚難遽以此推論有互
    易之情事。鄭金土等人雖稱49地號土地嗣因興闢高速公路被
    徵收，其地上物補償費係由林猛領取，從而主張有互易土地
    之事云云，然查，上訴人並未舉證以實其說，已無足採，況
    前訴訟原審向台北縣政府調取該土地之徵收資料，依所檢送
    原審之地價補償清冊影本所示，49地號土地徵收之地價補償
    費，均由鄭扞之子孫，即該土地所有權人鄭清元、鄭金土(
    已歿)、戌○○、鄭金發（已歿）及訴外人鄭騫朝、鄭寶貴
    等人領取，或為其提存（見86重訴字222號卷戌○○等87年8
    月7日答辯狀附證1），該土地自鄭扞向林茂己買受並完成移
    轉登記後，迄被徵收之前，向來登記在鄭扞子孫名下，從而
    徵收之地價補償費，亦由鄭扞子孫領取或為其提存，鄭金土
    (已歿)等人空言該土地已因互易成為林茂己之子孫所有，而
    50-1地號土地則為其所有云云，顯與事實不符。又依土地登
    記謄本所載，林猛對系爭50-1地號土地之應有部分僅為八分
    之一（約53坪），豈有權利以整筆土地（約425坪）與他人
    土地互易？此殊違常理，無足採信。上開49地號土地，林茂
    己已在明治39年12月27日出賣予鄭扞，並完成所有權移轉登
    記。其後鄭丙丁、鄭氏招繼承該筆土地，鄭氏招再將其持份
    移轉予鄭翁氏妲，鄭翁氏妲死後，由鄭騫朝、鄭秋根繼承；
    鄭丙丁死後，由鄭金發、鄭金土戌○○、鄭清元（原名鄭金
    泉）繼承之；鄭秋根死後，由鄭寶貴繼承之。故據台北縣政
    府86.12.2八六北府四字第369875號函覆原審所附地價補償
    清冊所示，上開土地徵收時，土地所有權人為鄭騫朝、鄭金
    發、鄭金土、戌○○、鄭金泉（即鄭清元）、鄭寶貴等六人
    。其中鄭騫朝、鄭金泉、鄭寶貴三人已領取補償金，其餘三
    人之補償金則予以提存。可見上訴人所辯以同小段49地號土
    地與50-1地號土地交換乙節，為屬不實。否則，何以自始至
    終，該第49號土地從未登記在林茂己或其子孫名下，而是登
    記在鄭扞及其子孫名下，且徵收土地之補償金均為鄭扞之繼
    承人領取或為其提存。上訴人等明知系爭土地為被上訴人等
    所有，上訴人等之被繼承人從未以49地號土地交換，竟占有
    系爭土地，自應給付相當於租金之不當得利予被上訴人等。
    再，縱上訴人主張為善意占有人，依最高法院92年台上字第
    858號判決之意旨，無論善意占有人或惡意占有人，均因無
    法律上之原因而受有使用之利益，所有權人並因此受有不能
    使用、收益之損害，仍應負不當得利損害賠償之責任。爰分
    就上訴人等所占用之位置及面積論述如后，經查：
    (一)系爭兩筆土地，上訴人戌○○未經其餘共有人同意，於63
      年間將系爭兩筆土地中之如附圖乙1h、1i、1j、3g、3k所
      示（面積分別為11、73、119、49、282平方公尺）、面積
      共534平方公尺部分土地，擅自將共有物之上開特定部分
      出租予上訴人辰○○於其上搭蓋建物供其所實際經營之上
      訴人國丹公司占有使用，迄原審訴訟中之93年1月3日拆除
      上開建物遷離完畢等事實，為上訴人戌○○、辰○○、國
      丹公司所自認，並經原審於91年6月4日、93年2月26日兩
      次到場勘驗屬實，製有勘驗筆錄2份（見原審卷一第117、
      118頁，卷二第212至214頁），復有台北縣新莊地政事務
      所測量製作如附圖乙所示測量成果圖、拆除完畢之照片1
      張（同上卷一第437、438頁，卷三第154頁）附卷足憑。
      揆諸前揭說明，被上訴人請求上訴人戌○○、辰○○、國
      丹公司返還相當於租金之不當得利，洵屬有據（詳如原判
      決附表肆(甲)所示之金額，下均稱附表肆，逾前開金額之請
      求部分業遭駁回，被上訴人未上訴已確定）。
    (二)被上訴人主張鄭金發生前將系爭土地中之如附圖乙1d、1e
      、1f、3e、3h所示、面積計354平方公尺部分土地，擅自
      出租予李怡（即正大鐵工廠）、鄭計林搭蓋建物占有使
      用，該等二人無權佔用上開土地，惟李怡（即正大鐵工
      廠）、鄭計林於88年4月間即已遷離，嗣該建物於原審訴
      訟中之94年5月間拆除完畢等情，為上訴人玄○○等8人、
      李怡（即正大鐵工廠）、鄭計林所自認，並經原審91年
      6月4日、93年2月26日到場勘驗屬實，製有勘驗筆錄2份足
      憑，及正大鐵工廠之稅捐單位歇業證明、拆除完畢照片、
      台北縣新莊地政事務所測量製作如附圖乙所示測量成果圖
      可稽。該門牌號碼24號房屋（未辦理保存登記建物），雖
      係由鄭計林向鄭金發租地後所搭蓋，為原始起造人而取得
      該屋所有權，惟鄭計林與鄭金發租地之初即口頭約定日後
      承租人搬遷時，該建物移轉歸屬鄭金發所有等情，為李怡
      （即正大鐵工廠）、鄭計林所陳明，且該門牌號碼24號
      房屋之房屋稅納稅義務人為鄭金發，有房屋稅單影本2件
      在卷可查，再參諸正大鐵工廠搬遷後，乃係由鄭金發之配
      偶即上訴人玄○○所占有使用，有原審93年2月26日勘驗
      筆錄可稽，核與李怡（即正大鐵工廠）、鄭計林所辯已
      將該屋事實上處分權讓與鄭金發之情相符，應堪憑採。是
      被上訴人請求李怡（即正大鐵工廠）、鄭計林（被上訴
      人於本院撤回上開2人之起訴）及玄○○等8人返還相當於
      租金之不當得利，即屬有據（詳如附表肆(乙)所示之金額，
      逾此範圍之請求業遭駁回，被上訴人未上訴已確定）。
    (三)被上訴人復主張鄭金發生前將系爭50-1地號土地中之如附
      圖乙1b、1c、3b、3c所示、面積計392平方公尺部分擅自
      無償提供予其女婿即北信公司之負責人午○○搭蓋建物而
      佔有上開土地，該等人無權占有，其後上訴人玄○○於89
      年8月間將上開建物前半部出租予原審共同被告昆澤公司
      ，後半部則供上訴人玄○○使用，上開建物則於94年5月
      拆除完畢等事實，為原審共同被告北信公司所自認（見原
      審卷一第290頁），並經原審91年6月4日及93年2月26日到
      場勘驗屬實，有勘驗筆錄兩份可憑，復有台北縣新莊地政
      事務所測量製作如附圖乙所示測量成果圖、拆除完畢照片
      附卷足稽。故該建物原始起造人即所有權人應為原審共同
      被告北信公司，被上訴人雖以鄭金發之財政部國稅局財產
      清冊資料，主張該建物所有權人為鄭金發之繼承人即上訴
      人玄○○等8人，然非可採。惟鄭金發於生前、北信公司
      、昆澤公司，既超過其應有部分無權占有上開建物所坐落
      之系爭土地，自受有相當於租金之不當得利，則被上訴人
      請求鄭金發之繼承人即上訴人玄○○等8人、原審共同被
      告北信公司給付相當於租金之不當得利，亦屬有據（詳如
      附表肆(丙)所示之金額，逾前開範圍之請求部分業遭駁回，
      被上訴人未上訴且北信公司就其敗訴部分未上訴，均已確
      定）。
    (四)坐落系爭50-1土地上如附圖乙1R及1S所示、面積共50平方
      公尺之地上物，係鄭金發生前未經其他共有人同意而起造
      搭蓋，為其配偶即玄○○所自認（見原審卷二第214頁勘
      驗筆錄），並無償提供予上訴人巳○○使用，現由上訴人
      巳○○及玄○○占有使用中，除為其等所自認外，復經原
      審三次到場勘驗屬實，並有製有勘驗筆錄，及台北縣新莊
      地政事務所測量製作如附圖乙所示測量成果圖附卷可稽，
      故被上訴人請求上訴人巳○○、玄○○應自上開建物遷出
      ，即為有據（此部分上訴人巳○○、玄○○未上訴已確定
      ）。至於上訴人酉○○、申○○、亥○○、天○○、未○
      ○○、宙○○並未居住上開建物內，而上訴人宇○○係上
      訴人巳○○之配偶，僅為占有輔助人，被上訴人請求該等
      上訴人應遷出，非有理由（被上訴人就此部分未上訴已確
      定）。惟該建物係鄭金發生前未經其他共有人同意而搭建
      ，為上訴人玄○○自認，並有原審兩次勘驗筆錄可稽，鄭
      金發為該建物原始起造所有權人，其繼承人即上訴人玄○
      ○等8人繼承取得該建物所有權，有處分權能，故被上訴
      人請求鄭發金之繼承人即上訴人玄○○等8人拆除上開建
      物，自屬有據（此部分未上訴已確定），及上訴人玄○○
      、酉○○、申○○、亥○○、天○○、宇○○、未○○○
      、宙○○應與上訴人巳○○給付相當於租金之不當得利（
      詳如附表肆(丁)所示金額），乃為正當，（逾此範圍之請求
      ，非有理由，此部分被上訴人未上訴，已確定）。
    (五)附圖乙編號1M、1N、1P、1Q所示、面積合計339 平方公尺
　　　之建物（即古厝），雖無權占用該部分系爭土地，惟被上
      訴人主張該古厝係鄭金發、鄭清元所有，並由上訴人巳○
      ○、玄○○、及原審共同被告鄭環、陳勝治占用等語，上
      訴人巳○○、玄○○等8人、戌○○、鄭清元、鄭勝一、
      鄭勝正否認古厝係鄭金發、鄭清元2人所有。查：(1)被上
      訴人雖主張古厝之門牌號碼實際上應為20號，而該門牌號
      碼20號房屋，依國稅局財產資料清單所示，屬鄭金發、鄭
      清元所有，故請求鄭清元及鄭金發之繼承人即上訴人玄○
      ○等8人拆除該古厝等語，然為前開上訴人等所否認，被
      上訴人上開主張，雖據其提出台北縣五股鄉戶政事務所91
      年11月27日函所檢附之門牌號碼19、21、24號房屋之編釘
      門牌申請書影本3件，該函並敘明門牌號碼19、20、21、
      號門牌，係分別於76年10月1日由中興路1段130巷7號、5
      號、8號及6號之1門牌整編而來（見原審卷二第339頁至34
      9頁），惟經原審就附圖乙1M、1N、1P、1Q所示古厝位置
      、附圖乙1R、1S所示建物、附圖乙1b、1c所示建物，函詢
      該3棟建物之正確門牌號碼為何乙節，經該所函覆稱：「
      一中興路1段150巷20號係民國42年以前之舊有房屋，『本
        所查無編釘資料』，其餘來函所指之們牌號碼原始編釘
        資料並無記載地號，僅於草圖中標示，且因年代久遠，
        四周環境已有改變，無法確定該建物門牌之位置。」，
        此有台北縣五股鄉戶政事務所92年4月17日北縣五戶字
        第0920 00119號函1件在卷可稽（見原審卷二第430頁）
        ，準此，被上訴人雖以上開門牌號碼編釘資料為據而主
        張附圖乙1M 、1N、1P、1Q所示古厝之門牌號碼為臺北
        縣五股鄉○○路○段150巷號「20號」，並進而主張該20
        號房屋所有權人為原審共同被告鄭清元、鄭金發（已歿
        ）所有，然五股鄉戶政事務所既函覆如上，則被上訴人
        主張古厝即為門牌號碼20號房屋，暨古厝為原審共同被
        告鄭清元及上訴人鄭玉葉等8人所有云云，即非有據。
        因此，未辦理保存登記之古厝，係上訴人之祖先鄭扞於
        日據時期所起造，為上訴人戌○○等人所陳明，並已發
        生多次繼承之事實，該古厝既為鄭扞之繼承人所公同共
        有之物，被上訴人未能證明其繼承人間有協議分割之情
        事，故被上訴人主張古厝建物目前事實上處分權人僅有
        原審共同被告鄭清元、上訴人鄭玉葉等8人合計9人而已
        ，尚非有據，是其請求被告鄭清元、上訴人鄭玉葉等8
        人之部分公同共有人應拆除古厝，難予准許（此部分被
        上訴人未上訴，已確定）。然古厝佔用範圍及面積如附
        圖乙1M、1N、1P、1Q所示，占有人僅為上訴人巳○○、
        玄○○之事實，業據原審兩次到場勘驗屬實，有勘驗筆
        錄可稽，並有台北縣新莊地政事務所測量製作如附圖乙
        所示測量成果圖附卷足憑，被上訴人請求巳○○、玄○
        ○返還相當於租金之不當得利，為有理由（詳如附表肆
        (戊)所示），逾此範圍之請求部分業遭駁回，被上訴人未
        上訴已確定）。(2)至於上訴人戌○○等人另辯稱因其等
        祖先鄭扞之換地及嗣後在系爭土地上興建該古厝，共有
        人林桂旺、林乞金均知悉，且未曾表示異議，縱認伊等
        仍未依互易取得系爭50-1地號土地所有權，亦得認定渠
        等就共有土地已有分管使用云云。惟被上訴人則否認前
        情，上訴人戌○○等就此並未舉證以實其說，且觀諸門
        牌19號、24號房屋所坐落土地，均係鄭金發、戌○○於
        60幾年間方將系爭50 -1地號土地之一部分「空地」出
        租予上訴人辰○○、鄭計林興建鐵皮屋廠房使用，為上
        訴人戌○○、辰○○及原審共同被告鄭計林、李怡（
        即正大鐵工廠）所自認，益難認鄭金發、戌○○以其日
        後方出租系爭50-1地號土地部分土地予他人之情事，而
        得認為其祖先鄭扞與當時共有人林桂旺、林乞金等人間
        早於日據時代即已就系爭50-1地號土地之使用存有本件
        起訴當時使用狀況之分管契約協議。是上訴人戌○○等
        人主張共有人鄭扞、林桂旺、林乞金間有分管契約存在
        云云，顯不足採。
    (六)附圖丙50-3A 、50-1B 地號土地上之建物即門牌號碼台北
      縣五股鄉○○路○ 段150 巷22號房屋（未辦理保存登記）
      之1、2樓建物，係原審共同被告鄭金土生前所搭建，業據
      鄭金土繼承人即原審共同被告鄭勝一所自認，另該建物3
      樓鐵皮屋，則係上訴人玄○○所自行搭蓋，除1樓空屋無
      人使用外，上訴人玄○○及其孫酉○○、申○○（該2人
      僅為占有輔助人）居住於該建物2、3樓等事實，業據原審
      94年10月25日現場勘驗屬實，製有勘驗筆錄可稽（見原審
      卷四第199至203頁），復有現場照片可憑（見同上卷第79
      頁原證32照片）。查鄭金土之繼承人為原審共同被告鄭勝
      一、鄭勝正、鄭環、鄭仲娥4人，有被上訴人所提鄭金土
      之繼承系統表及戶籍謄本可證，該4名繼承人並未就上開
      五股鄉○○路○段150巷22號1、2樓建物（未辦理保存登記
      ），為遺產分割之協議，有台北縣新莊地政事務所95年4
      月6日函檢送之遺產分割協議書影本足憑（見原審卷五第
      172頁），故該建物1、2樓所有權仍屬原審共同被告鄭勝
      一、鄭勝正、鄭環、鄭仲娥4人公同共有。又附圖丙50-1A
      鐵棚架係附著於該門牌22號房屋1、2樓之旁，雖有屋頂，
      但無四圍，而非屬獨立得為不動產所有權客體之地上物，
      除據原審於94年10月25日現場勘驗屬實外，並有原證32照
      片可稽，以該鐵棚架原先雖為上訴人辰○○、國丹公司所
      搭，惟該二人已遷離，鐵棚架上有先前所無、新增搭蓋之
      鐵皮以觀，應係上訴人玄○○於搭設門牌號碼22號3樓鐵
      皮屋時所一併搭設而占用該部分土地，故被上訴人請求原
      審共同被告鄭環、鄭勝一、鄭勝正、鄭仲娥應將門牌號碼
      22號房屋1、2樓拆除（此部分未聲明不服已確定）、上訴
      人玄○○應將上開門牌號碼22號3樓鐵皮屋建物及50-1A鐵
      棚架拆除，暨上訴人玄○○應自門牌號碼22號房屋遷出，
      並自94年5月1日起至拆除坐落上開土地範圍上地上物之日
      ，止按月給付相當於租金之不當得利，洵屬有據（詳如附
      表肆(庚)）。逾此範圍之拆除及遷出請求及不當得利，並非
      有據，不予准許（被上訴人未就此部分上訴已確定）。
八、按無法律上原因而受利益，致他人受損害，應返還其利益，
    民法第179條前段定有明文。故其得請求之範圍，應以對方
    所受之利益為度。而無權占有他人之土地，可能獲得相當於
    租金之利益，為社會通常觀念（最高法院61年度台上字第16
    95號判例參照）。又城市地方房屋之租金，以不超過土地及
    建物改良申報總價年息百分之十為限，並為租用基地建築房
    屋所準用，土地法第97條第1項、第105條分別定有明文。查
    系爭兩筆土地中之如附圖乙1h、1i、1j、3g、3k所示部分土
    地（即戌○○、辰○○、國丹公司）附圖乙1R及1S所示部分
    土地（即巳○○、玄○○等8人）附圖乙1M、1N、1P 、1Q所
    示部分土地（即巳○○、玄○○占用古厝部分）、附圖乙1b
    、1c、3b、3c所示部分土地（即北信公司、玄○○等8人）
    ，分別遭上開上訴人無權占有，詳如前述，獲得相當於租金
    之不當得利，致被上訴人受有無法使用收益上開基地之損害
    ，因而，被上訴人請求相當租金之不當得利，洵屬有據。惟
    被上訴人請求之金額係以系爭兩筆土地申報地價年息10%為
    計算基礎，衡諸系爭土地坐落在臺北縣五股鄉○○路○段僅6
    米寬巷弄之內，可通往中興路，距離約100公尺，100公尺外
    有大眾運輸系統，屬工業用地，附近多為工廠、住家，亦有
    商店、水電行、早餐店、茶行，系爭50-3地號土地之上方有
    中山高速公路高架橋通過等情，除據兩造陳明外，並經原審
    91年6月4日、94年10月25日及本院赴現場勘查屬實，有勘驗
    筆錄、照片足稽，是本院斟酌系爭土地利用情形及坐落位置
    ，並考量目前社會經濟清況等情，認應以申報地價年息6%
    計算方為允當。又土地所有權人未於公告期間申報地價者，
    以公告地價80%為其申報地價，平均地權條例第16條前段定
    有明文。第查，系爭兩筆土地之公告地價87、88年度均為每
    平方公尺7,500元，89至94年度均為每平方公尺8,000元，有
    地價謄本在卷可憑。茲依上開說明，認定被上訴人可得請求
    詳如附表肆所示金額，該部分請求為有理由，逾此部分請求
    ，即屬無據。惟被上訴人於本院審理中以其受部分清償為由
    撤回對李怡即正大鐵工廠、鄭計林之起訴（原判決主文第
    六項前段即附表肆(乙)(1)，係判命李怡即正大鐵工廠、鄭計
    林與上訴人玄○○等8人共同給付被上訴人），依上開二人
    受償比例即十分之二計算，則上訴人玄○○等8人所應給付
    被上訴人甲○○、丙○○、乙○○各為18,700元，應給付被
    上訴人子○○為23,015元，應給付被上訴人寅○○、癸○○
    各為2,877元，應給付被上訴人丑○○為5,754元，應給付被
    上訴人辛○○、戊○○、壬○○、庚○○、丁○○、己○○
    各為3,596元，在此範圍內為有理由，逾此部分，為無理由
    。
九、綜上，被上訴人依767條、第821條請求上訴人巳○○、玄○
    ○應自如原判決主文第8項及第10項所示建物遷出，請求上
    訴人玄○○應自如主文第12項所示建物遷出，及請求拆屋還
    地（詳如原判決主文所示），暨依不當得利法則請求上訴人
    等返還各詳如附表肆所示相當於租金之不當得利請求部分（
    除前揭附表肆(乙)(1)已撤回部分，應予更正如主文第三項外）
    為有理由，應予准許。原審為被上訴人勝訴之判決，核無違
    誤，上訴論旨指摘原判決此部分不當求為廢棄，非有理由，
    應予駁回。
十、本件事證已臻明確，兩造其餘攻擊防禦方法及所提證據，經
    審酌後，認於本件判決結果不生影響，爰不一一論述，併此
    敘明。
十一、據上論結，本件上訴為無理由，依民事訴訟法第449條第
      1項、第78條、第85條第1項前段，判決如主文。
中      華       民      國    96  年   8   月   28 日
                   民事第十二庭
                       審判長法 官  張宗權
                             法 官  蕭艿菁
                             法 官  王麗莉
正本係照原本作成。
如不服本判決，應於收受送達後20日內向本院提出上訴書狀，其
未表明上訴理由者，應於提出上訴後20日內向本院補提理由書狀
（均須按他造當事人之人數附繕本）上訴時應提出委任律師或具
有律師資格之人之委任狀；委任有律師資格者，另應附具律師資
格證書及釋明委任人與受任人有民事訴訟法第466條之1第1項但
書或第2項（詳附註）所定關係之釋明文書影本。
中      華       民      國    96  年   8   月   28 日
 　　　　　　　　　　　　　　書記官  李明昇
附註：
民事訴訟法第466條之1（第1項、第2項）：
對於第二審判決上訴，上訴人應委任律師為訴訟代理人。但上訴
人或其他法定代理人具有律師資格者，不在此限。
上訴人之配偶、三親等內之血親、二親等內之姻親，或上訴人為
法人、中央或地方機關時，其所屬專任人員具有律師資格並經法
院認為適當者，亦得為第三審訴訟代理人。
